【裁判字號】    98,消債抗,122
【裁判日期】    980901
【裁判案由】    更生事件
【裁判全文】
臺灣板橋地方法院民事裁定           98年度消債抗字第122號
抗  告  人  甲○○原名：呂榮.
即  債務人
代  理  人  李耀馨律師
上列抗告人因消費者債務清理條例事件，聲請更生，對中華民國
98年3月26日本院97年度消債更字第2001號裁定提起抗告 ，本院
裁定如下：
   主  文
抗告駁回。
抗告程序費用新臺幣壹仟元由抗告人負擔。
    理  由
一、本件原聲請意旨略以： 抗告人於民國95年7月與最大債權銀
    行安泰商業銀行（下稱安泰銀行）成立協商 ，約定分180期
    ，利率4%，聲請人每月應還款新台幣（下同）26,177元。惟
    因抗告人另積欠稻江商業銀行股份有限公司共 385,001元，
    曾於95年5月個案協議分期償還債務，約定自95年6月起，分
    96期，利率7.0%，每月17日繳納5,249元 ，故實際上債務人
    每月負擔協商債務金額共31,426元，且95年任職於養樂多股
    份有限公司，當時月收入46,537元 ，扣除房租支出8,000元
    、膳食支出8,000元、家庭及日常開銷支出9,450元、扶養費
    用6,000元，及因父母皆有慢性病，需長期追蹤治療 ，故醫
    療費用支出3,000元 ，合計每月生活必要支出為34,450元，
    已無法清償債務，加上96年12月間房租由8,000元調漲至 9,
    000元，故生活必要支出增加，合計為35,450元 ，聲請人目
    前月收入約48,314元，扣除基本生活支出，已無力負擔協商
    金額，因此繳納至97年6月止（計繳納24期，合計628,248元
    )，故有因不可歸責於己之事由，而提起更生 ；嗣經原審以
    聲請人於協商成立後，既無不可歸責於己之事由，亦難認為
    有何不能清償或不能清償之虞等情事，且無重大履行困難之
    處，自與本條例規定不符而駁回抗告人更生之聲請。
二、抗告人不服，提起抗告，其主張略以： (一)抗告人95年6月
    間參與銀行公會協商機制之債權銀行同意自96年7月起 ，以
    分120期，年利率為2%，每月償還 26,177元予各債權銀行之
    方式清償債務；協商當時附表債權人中之稻江商業銀行未參
    與協商，而採個別協商方式清理債務，抗告人每月需另支付
    稻江商業銀行5,249元，致每月共需支出 31,426元之金額清
    償債務，惟依抗告人提出之國稅局95年及96年綜合所得各類
    所得清單資料記載其收入 (580,220+579,333=1,159,553)計
    算，平均每月所得為48,314元（1,159,553÷24=48,314），
    扣除每月協商應償還金額後僅剩16,888元可供使用，已不足
    以支付抗告人生活及支出父母之扶養費用35,310元，職是，
    原審僅以皆為95年6月協商成立前業已存在之事實 ，非屬不
    可歸責於聲請人致履行協商顯有重大困難之事由駁回抗告人
    更生之聲請，未審酌協商當時債權銀行未曾考量抗告人實際
    還款能力，已難認係抗告人所能負擔之合理清償數額。(二)
    抗告人長期收支不平衡，之所以能夠勉力繳款，係因親友不
    忍見抗告人身體不佳之父母每每因接獲債權銀行催繳電話操
    心不已而予以接濟，惟周遭親友並無能力長期且毫無限制地
    接濟抗告人支付還款，故97年7月不得已而毀諾 ，然原審法
    院認定形式上抗告人既已與銀行間成立協議，不論來自親友
    借貸之籌措資金來源管道實非還款長久之計，亦不論該協議
    之實質內容是否確為抗告人能力可及，據而論斷抗告人並無
    履行協商顯有重大困難之事由實與常情不符，原審未予詳查
    ，實有違誤。(三) 抗告人所租賃之房屋係供全家3口遮風避
    雨之處 ，每月9,000元係已較當地租金行情為低，且年邁之
    父母因均罹患多項慢性疾病 ，分別自91年1月及94年12月起
    定期至馬偕紀念醫院台北院區及台北縣立醫院三重院區就醫
    治療，因抗告人平日均須上班故無法分身陪同看診，故僅能
    由父母自行搭公車前往醫院，倘若搬遷他處，勢必造成父母
    外出就醫之不便，況以抗告人每月捉襟見肘之經濟狀況，每
    日數十元之計算、節省，東湊西挪，數百元已屬不易，是房
    租調漲幅度不論金額為何，以抗告人資力而論，確屬難以承
    擔之重；況僅調漲1,000元 ，亦屬不可歸責之事由，誠無因
    調漲金額多寡改變其是否屬不可歸責事由之理。(四)原審裁
    定「如認抗告人針對協商條件超過負擔能力自得依照中華民
    國銀行公會通知各會員銀行之個別協商一致性方案，與債權
    銀行再次協商調整變更協商內容」，依抗告人所欠債務如依
    目前銀行提出之最優惠方案180期、0利率計算，每月仍應償
    還19,379元，惟查抗告人係49年4月20日生 ，有其戶籍謄本
    在卷可稽，現年已49歲，距其尚有合理工作能力之60歲可以
    退休之年齡，僅剩約11年，如以上開方式還款，清償完畢時
    已64歲，除末四年無法償還仍需毀諾外，另以其當時年紀已
    年老力衰無法再工作養活自已，亦無法再儲存任何存款以供
    老年之生活及醫藥費用等之用，故個別協商一致性方案，實
    亦無法解決其經濟及生活之困境。(五)抗告人債務產生之原
    因係遭詐騙，且不願放棄對生病父母照顧奉養之責，復因銀
    行舉債借貸之高額利息加計本金致債務金額愈來愈高，終致
    無力償還，誠非個人享樂揮霍所致；況其與最大債權銀行協
    商毀諾並非主觀惡意不履行協議，客觀上確有不能履行之事
    由，爰提起抗告，請求廢棄原裁定，並准予開始更生程序等
    語。
三、按債務人對於金融機構因消費借貸、自用住宅借款、信用卡
    或現金卡契約而負債務，在聲請更生或清算前，應提出債權
    人清冊，以書面向最大債權金融機構請求協商債務清償方案
    並表明共同協商之意旨，消費者債務清理條例第151條第1項
    定有明文。次按債務人與金融機構協商成立者，不得聲請更
    生或清算，但因不可歸責於己之事由，致履行顯有重大困難
    者，不在此限；本條例施行前，債務人依金融主管機關協調
    成立之中華民國銀行公會會員辦理消費金融案件無擔保債務
    協商機制與金融機構成立之協商，準用前項之規定，消費者
    債務清理條例第151條第5項、第6項分別定有明文 。又聲請
    更生或清算不合程式或不備其他要件者，法院應以裁定駁回
    之，但其情形可以補正者，法院應定期間先命補正，復為同
    條例第8條所明定。
四、次按前開法律規定之「但因不可歸責於己之事由，致履行顯
    有重大困難者，不在此限」，其立法意旨係基於債務清償方
    案成立後，應由債務人誠實遵守信用履行協商還款條件，惟
    於例外情形下發生情事變更，在清償期間收入或收益不如預
    期，致該方案履行困難甚或履行不能，因不可歸責於己之事
    由，始能聲請更生或清算。此規範意旨在避免債務人任意毀
    諾已成立之協商，濫用更生或清算之裁判上債務清理程序。
    蓋以債務清償方案係經當事人行使程序選擇權所為之債務清
    理契約，債務人應受該成立之協議所拘束。債務人既已與金
    融機構協商成立，如認該協商方案履行有其他不適當情形，
    自仍應再循協商途徑謀求解決。又所謂不可歸責於己之事由
    ，係指出於非己身所能控制之自然力或其他人為事由，具有
    猝然性而不能預知，非人力所能參與或所能阻止，而陷於不
    能履行承諾償還自己之債務者而言，例如：
  1.債務人於履行清償期間遭逢重大意外災害，如車禍、火災、
    或罹患重大不治之惡疾而喪失工作能力。
  2.債務人負擔家計生活之職業工作，突然非自願性失業，而可
    預見的、持續性的無法就業謀生。
  3.因遭逢不可抗力之天然災害，如地震、颱風、水災而因其損
    害甚鉅致無力清償等情事。
五、本院查：
(一)聲請人於消費者債務清理條例施行前，曾依照中華民國銀行
    公會會員辦理消費金融案件無擔保債務協商機制，與最大債
    權金融機構安泰商業銀行股份有限公司達成協商，雙方約定
    聲請人自95年7月起分180期，利率4%，每月10日以26,177元
    依各債權銀行債權金額比例清償各項債務，直至全部清償為
    止，截至97年7月間毀諾 ，此有協議書及無擔保債務還款計
    劃影本各一份為證，且觀諸聲請人提出之財團法人金融聯合
    徵信中心債權人清冊中「是否曾參與銀行公會債務協商」欄
    註記「Y」一節亦明。 準此，本件聲請人依上開協商機制與
    最大債權金融機構協商成立後，再向本院聲請更生，尚須符
    合「不可歸責於己之事由致履行顯有重大困難」之法定要件
    ，方為適法。
(二)抗告人以其協商當時債權人中之稻江商業銀行未參與協商，
    而採個別協商方式清理債務，抗告人每月需另支付稻江商業
    銀行5,249元，致每月共需支出 31,426元之金額清償債務，
    惟依抗告人提出之國稅局95年及96年綜合所得各類所得清單
    所載，平均每月所得約為48,314元，扣除每月協商應償還金
    額後僅剩16,888元可供使用，已不足以支付抗告人生活及支
    出父母之扶養費用35,310元，抗告人長期收支不平衡，之所
    以能夠勉力繳款，係因親友不忍見抗告人身體不佳之父母每
    每因接獲債權銀行催繳電話操心不已而予以接濟，惟周遭親
    友並無法長期且毫無限制地接濟抗告人支付還款；況協商成
    立後，抗告人原房租由每月8,000元，調漲為每月9,000元，
    ，每月必要支出增加，以抗告人資力而論，確屬難以承擔之
    ，故不得已於97年7月間毀諾 ，抗告人有不可歸責於己之事
    由，致對上開協商內容有履行不能或有重大困難等情形云云
    。然而，本院審酌下情，認抗告人並無不可歸責於己之事由
    :
1.按參諸消費者債務清理條例第151條第5項之立法理由可知，債
  務清償方案成立後，固由債務人按其條件履行，惟需於其後發
  生情事變更，在清償期間收入或收益不如預期，致該方案履行
  困難甚或履行不能，因不可歸責於己，始能聲請更生或清算。
  此項規定旨在避免債務人任意毀諾已成立之協商，濫用更生或
  清算之裁判上債務清理程序，蓋以債務清償方案係經當事人行
  使程序選擇權所為之債務清理契約，債務人應受該成立之協議
  所拘束。債務人既已與金融機構協商成立，如認該協商方案履
  行有其他不適當情形，自仍應再循協商途徑謀求解決。
2.查抗告人財產及收入狀況說明書所載每月支出房租、家庭生活
  開銷等費用負擔係抗告人於 95年7月協商成立當時已知悉之事
  實，復參酌抗告人提出之國稅局95年及96年綜合所得各類所得
  清單資料記載其該兩年度所得分別為593,314元、588,330元 (
  見原審卷第28、29頁)，平均每月所得為49,235元（(593,314+
  588,330)÷24=49,235)等情以觀，抗告人對於本身之經濟狀況
  、家庭收支情形應知之綦詳，理應於協商時評估可否履行協商
  條件之情事，抗告人當時盱衡其經濟狀況，猶簽署協商協議書
  ，同意最大債權銀行之無擔保債務還款計劃，可見其償還能力
  ，當屬抗告人於協商時已經其適當評估，思量資金來源之籌措
  管道後，認無疑慮方始為之。況銀行提出協商條件同時，復已
  給予抗告人相當之猶豫期間，並告以如日後有未依條件履行之
  情形，協商即屬失效，抗告人所負各債務即回復由各債權銀行
  依原契約履行，是抗告人接受與否，亦有充分之時間考量，若
  認本身力有未逮，或積極之拒絕、或消極之不履行協商條件均
  足以發生阻卻商條件成就之效果，惟抗告人其後既未予拒絕，
  甚至更可履行24期，其後始於97年7月間毀諾 ，此有安泰銀行
  陳報狀附卷可憑 (見本院卷第100頁)，足見其於簽立前述協商
  條件之際，實已考慮周詳日後還款方法，並無匆促、不及思慮
  等不得己之情形無疑，且事實上依抗告人事後之履行情形亦可
  證明其先前擬定之還款計劃頗為可行。抗告人於協商時既已明
  知其收入情形，以及將來可能支出之用途，仍同意承諾原協商
  條件，非無充分考量籌措資金來源之規劃，無論是否依賴親友
  資助，自不得再以同一原因反覆爭執。抗告人雖主張其協商成
  立後自97年起每月薪資收入 ，扣除強制執行所扣薪資1/3約為
  11,000元後 ，此有抗告人提出其98年8月份薪資明細表附卷可
  按 (見本院卷第177頁)，不足以償還協商金額等語。惟參以抗
  告人自95年7月間起迄97年7月間止，猶依上開協商條件正常履
  約達24期，縱令自97年間遭法院扣薪1/3起算 ，亦可正常履約
  達半年之久，足見其非無依協商金額履行之能力。且抗告人並
  未舉證證明其它履約協商條件期間之收入及支出狀況，較其協
  商成立當時有何明顯變動，則於客觀事實並未有顯著變動之下
  ，亦難認其協商成立之後有何情事變更致生履行有重大困難之
  情事。
(三)抗告人另以其每月共需支出協商金額為31,426元，惟依抗告
    人提出之國稅局95年及96年綜合所得各類所得清單資料記載
    其收入 (580,220+579,333=1,159,553)計算，平均每月所得
    為48,314元（1,159,553÷24=48,314），扣除每月協商應償
    還金額後僅剩16,888元可供使用，已不足以支付抗告人生活
    及支出父母之扶養費用為35,310元，致抗告人有不能清償債
    務之虞云云。然而，本院審酌下情，認抗告人並無不能清償
    協商債務之情事：
1.按消費者債務清理條例第 3條規定，債務人不能清償債務或有
  不能清償之虞者，得依本條例所定更生或清算程序，清理其債
  務。該條例所謂之「不能清償債務或有不能清償之虞者」，係
  指債務人欠缺清償能力，對於已屆清償期，且已受請求之債務
  之全部或主要部分，客觀上可預見其為一般且繼續的不能清償
  之財產狀態之謂。又清償能力係由財產、信用、勞力三者構成
  ，雖無足夠財產，如有良好之信用、優良之技術或持續不斷之
  勞力，即屬有清償債務之可能（參照：陳計男著；消費者債務
  清理條例釋論，三民書局97年9月初版一刷，第15頁)。
2.查抗告人負債大於資產，食衣住行，本應較一般人節約支出，
  自應以行政院主計處公佈之97年度臺灣省每人每月最低生活費
  用為9,829元作為計算標準 ，復參酌抗告人提出之國稅局95年
  及96年綜合所得各類所得清單資料記載其該兩年度所得總額分
  別為593,314元、588,330元 (見原審卷第28、29頁) ，平均每
  月所得為49,235元（ (593,314+ 588,330)÷24=49,235) ，又
  抗告人另提出其父呂建運、其母呂吳慈烈二人國稅局94年、95
  年及96年綜合所得各類所得清單、財產歸屬資料清單、全戶戶
  籍謄本等件 (見原審卷第80頁至第87頁、第41頁) ，釋明其父
  母名下並無資產，且為不能維持生活而有受抗告人扶養之必要
  等情，職是，以前揭每人每月最低生活費用為 9,829元計算，
  ，抗告人每月平均所得扣除抗告人最低基本生活支出及其每月
  支出父母扶養費用為6,000元、醫療費用為3,000元，此有抗告
  人提出之財產及收入狀況說明書可按 (見原審卷第16頁) ，每
  月尚餘30,406元 (即49,235-9,829-6,000-3,000＝30,406 )，
  自足以償還每月協商金額26,177元 (即30,406-26,177＝4,229
  )，綽綽有餘 ，縱使另外加計抗告人每月稻江商業銀行未參與
  協商，而採個別協商方式清理債務，抗告人每月另外支付稻江
  商業銀行5,249元債務，相差亦僅1,020元 (即 4,229-5,249＝
  -1,020)，苟抗告人能節約支出，增加收入，尚非不能清償；
  況若以最大債權銀行安泰銀行陳報之分180期，零利率，每月
  清償19,660元之個別協商一致性清償方案計算 (見本院卷第10
  0 頁，安泰銀行民事陳報狀)，抗告人每月應清償之金額更可
  大幅降低約6,500元等情 (即26,177-19,660＝6,517)，從而，
  其清償能力亦能顯著增加，益徵抗告人足以清償每月協商金額
  ，並無不能履行或履行困難之情形，抗告人主張其每月收入，
  扣除必要生活費，已無力每月償還金額云云，非可憑信。末者
  ，抗告人雖於97年間即遭強制扣薪3分之1在案，導致其目前每
  月收入僅約在23,000元左右，惟抗告人若能與安泰銀行達成協
  商，則抗告人即可排除遭強制扣薪3分之1之情形，而可維持前
  開每月之平均收入金額，準此，核認抗告人主張有不能清償或
  難以清償之虞之情形，應非可採。
(四)末查，就國家司法資源介入私人紛爭處理之必要性及合適性
    而言：
1.按債務人依消債條例向法院聲請更生或清算，應認係債務清理
  之最後手段，蓋經法院裁定開始更生或清算程序後，債務人之
  生活、身分資格、工作權利等或均將受有限制。又該條例所定
  之債務清理程序採雙軌制設計，分為重建型之更生程序及清算
  型之清算程序，其立法目的在使有不能清償或有不能清償之虞
  的消費者，得依其自身負債與清償能力之不同情況，選擇不同
  程序清理其債務，以調整其與債權人及其他利害關係人之權利
  義務關係，保障債權人之公平受償，謀求消費者經濟生活之更
  生及社會經濟之健全發展。上開規定之立法目的，在兼顧債權
  人、債務人雙方之利益，使陷於經濟上困境之消費者得以清理
  債務，利用此兩種不同程序妥適調整債務人與債權人及其他利
  害關係人間之權利義務關係，保障債權人獲得公平受償，並謀
  求消費者經濟生活之更生機會。申言之，更生之目的在使全體
  債權人獲得公平之受償，並使債務人在經濟上得有更生之機會
  ，防止社會經濟發生混亂。上開制度並非在使債務人恣意消費
  所造成之債務，轉嫁予債權人負擔；質言之，法律所設債務人
  免責之制度，應在鼓勵勤勞誠實之債務人，而非縱容投機不誠
  實之債務人奢侈浪費，倘債務人於聲請更生或清算前之相當期
  間內，利用信用金融之機會，恣意為非屬通常生活所需之鉅額
  消費或作奢侈性、浪費性之消費，而不在意日後履行返還之能
  力，反而算計消債條例中之免責制度，濫用更生或清算程序以
  規避其應負擔之償還責任，自與前開立法本旨有違。
2.本案依據各債權銀行向本院陳報抗告人使用信用卡消費明細及
  現金卡提領紀錄顯示，抗告人於成立協商前之94年12月29日及
  95年 1月12日兩日內持渣打國際商業銀行信用卡於美鑫金銀珠
  寶行刷卡消費 20,400元、於金成昌銀樓刷卡消費4,860元，且
  每月以該行信用卡繳納保誠人壽股份有限公司保險費為 3,500
  元，此有該行信用卡消費明細、陳報狀附卷可按 (見本院卷第
  61、第43頁) ；又據債權人永豐信用卡公司提出抗告人現金卡
  提領紀錄、民事陳報狀顯示 (見本院卷第114頁、第119至第12
  1頁)，抗告人於協商開始前即有多筆異常、密集之鉅額預借現
  金提領紀錄共計230,000元，包括94年2月單月預借現金共25,0
  00元、94年4月單月預借現金共70,000元、94年5月單月預借現
  金共40,000元、94年6月單月預借現金共30,000元、94年7月單
  月預借現金共30,000元、94年8月單月預借現金共 35,000元等
  情，足認抗告人上開消費支出均已超出日常必須性之開支，故
  抗告人之負債原因應與其恣意消費之情形有關，抗告人恣意為
  非屬通常生活所需之鉅額消費或作奢侈性、浪費性之消費，而
  不在意日後履行返還償債之能力，自與前開立法本旨有違。
六、綜上所述，債務人與金融機構協商成立者，除非因不可歸責
    於己之事由，致履行顯有重大困難，否則不得聲請更生或清
    算，本條例第151條第5項規定甚明。此項規定旨在避免債務
    人任意毀諾已成立之協商，濫用更生或清算之裁判上債務清
    理程序，本件抗告人前經協商，其仍有固定收入履行清償之
    能力，既無情事變更，亦無重大履行困難之處，縱有履行不
    便，應經由個別債權銀行協商程序以求適當履債，準此，堪
    認債務人尚乏不可歸責於己致履行顯有重大困難之情形可言
    ，故原審裁定駁回債務人更生之聲請，並無違誤。抗告意旨
    指摘原裁定不當，求予廢棄另為裁定，為無理由，應予駁回
    。
七、據上論結，本件抗告為無理由，依消費者債務清理條例第15
    條，民事訴訟法第495 條之1 第1 項、第449 條第1 項、第
    95 條 、第78條，裁定如主文。
中    華    民    國    98    年    9     月    1    日
                  民事第三庭    審判長法  官  朱耀平
                                      法  官  邱育佩
                                      法  官  徐玉玲
以上正本證明與原本相符
本裁定不得抗告
中    華    民    國    98    年    9     月    7    日
                                      書記官  陳靜怡


司法院資訊處製作；財團法人民間司法改革基金會備份。
